臺灣高雄地方法院民事裁定　九十三年度財管字第五六號
　　聲　請　人　第一商業銀行股份有限公司
　　法定代理人　乙○○
　　代　理　人　甲○○
右聲請人聲請選任遺產管理人事件，本院裁定如左：
    主      文
選任財政部國有財產局台灣南區辦事處為被繼承人蘇保山（男性，民國○○○年○月
○○○日生，身分證統一編號：Ｚ000000000號，生前最後設籍於高雄縣美
濃鎮○○街二九之十三號）之遺產管理人。
程序費用由被繼承人蘇保山之遺產負擔。
    理      由
一、按先順序繼承人均拋棄其繼承權時，由次順序之繼承人繼承。其次順序繼承人有
    無不明或第四順序之繼承人均拋棄其繼承權者，準用關於無人承認繼承之規定；
    又繼承開始時，繼承人有無不明而未能依民法第一千一百七十七條選定遺產管理
    人時，得由利害關係人或檢察官聲請法院選任之，民法第一千一百七十六條第六
    項、第一千一百七十八條第二項分別定有明文。
二、聲請意旨略以：被繼承人蘇保山於民國八十二年六月十二日以邱秀珍為連帶保證
    人，將蘇保山所有坐落於高雄縣美濃鎮○○段第三二四八之八地號，權利範圍全
    部之土地，暨其上建物，即建號一九二號，門牌為高雄縣美濃鎮○○路二九之十
    三號，所有權全部之房屋共同設定最高限額抵押權新台幣（下同）三百七十八萬
    元予聲請人，被繼承人蘇保山除向聲請人貸款購買上開房地外，並擔任邱秀珍向
    聲請人貸款之連帶保證人，詎被繼承人蘇保山於八十六年六月十六日死亡，其所
    貸借之款項自八十四年三月十七日起即未再繳納本金、利息，經扣除其前所清償
    之款項，被繼承人蘇保山尚積欠聲請人本金三百零六萬二千九百五十三元，及自
    八十四年三月十七日起至清償日止，按年利率百分之十一點二三計算之利息，暨
    自八十四年四月十八日起至清償日止，逾期在六個月以內者，按前開利率百分之
    十，超過六個月者，按前開利率百分之二十計算之違約金，被繼承人蘇保山就擔
    任邱秀珍之貸款連帶保證部分，則另有本金二百五十九萬六千二百四十一元暨其
    利息、違約金之保證債務存在。然查被繼承人蘇保山去世後，其全部繼承人均已
    聲明拋棄繼承，且無法依民法第一千一百七十七條規定選定遺產管理人，致聲請
    人之債權無法行使，為此爰依非訟事件法第七十八條第一項前段規定，聲請選任
    財政部國有財產局為其遺產管理人等語，並提出台灣高雄地方法院八十九年六月
    二十七日八十八年度執字第一四二八二號債權憑證一紙、被繼承人蘇保山之除戶
    戶籍謄本一件、台灣高雄地方法院八十九年十一月七日八十九高貴民磨八十六繼
    五四六字第四六三二五號函一件、繼承系統表一件、除戶戶籍抄本三份、土地登
    記簿謄本一份、建物登記簿謄本一份、法拍資料查詢表三紙、拍賣公告影本一份
    、邱秀珍之戶籍謄本一紙、邱秀珍之徵信報告一份為證。本院並依職權調閱被繼
    承人蘇保山之財產歸戶資料，及本院八十六年度繼字第五四六號拋棄繼承權事件
    全卷卷證。
三、聲請人主張之前揭事實，業據聲請人提出被繼承人蘇保山之除戶戶籍謄本、債權
    憑證、土地及建物登記簿謄本各一份及本院書函為證，核屬相符；且經本院依職
    權調閱本院八十六年度繼字第五四六號拋棄繼承權事件案卷，查核屬實，堪信真
    實。揆諸首揭法條規定與說明，聲請人既為被繼承人蘇保山之債權人，應屬利害
    關係人無疑，其向本院聲請選任蘇保山之遺產管理人，當屬有據。經查：
  (一)被繼承人蘇保山之繼承人即其配偶王芙蓉、其子女蘇承基、蘇承泰、蘇怡文均已
    拋棄繼承，本無義務就被繼承人蘇保山之遺產再為管理，被繼承人蘇保山之父母
    、祖父母、外祖父母均已死亡，其為獨子，並無其他兄弟姐妹在世。
　(二)本院審酌：
  1.依民法第一千一百七十九條規定，擔任遺產管理人須擔負以下職務：(1)編製遺產
  　清冊。(2)為保存遺產必要之處置。(3)聲請法院依公示催告程序，限定一年以上之
  　期間，公告被繼承人之債權人及受遺贈人命其於該期間內報明債權，及為願受遺
  　贈與否之聲明，被繼承人之債權人及受遺贈人為管理人所已知者，應分別通知之
  　。(4)清償債權或交付遺贈物。(5)有繼承人承認繼承或遺產歸屬國庫時，為遺產之
  　遺交。是以擔任遺產管理人者須具備一定之學識、判斷能力，且對被繼承人所遺
　　財產或債務有相當程度之瞭解。惟本件繼承人王芙蓉僅國小畢業，目前於飯店擔
  　任服務員，就其智識經歷以觀，顯然欠缺管理被繼承人遺產之能力，而繼承人蘇
  　承基畢業於大仁技術學院，目前為職業軍人，繼承人蘇承泰係航空技術學校畢業
  　，亦為職業軍人，繼承人蘇怡文則於教會擔任傳教工作，渠等均欠缺擔任遺產管
  　理人之意願，業經繼承人王芙蓉、蘇承基到院陳述至明（見本院九十三年八月九
  　日非訟事件筆錄），而被繼承人蘇保山之連帶保證人邱秀珍僅國小畢業，於茶室
  　擔任服務生，目前行蹤不明，亦經聲請人陳明在卷，並提出徵信報告一份為憑（
  　見本院九十三年八月十二日非訟事件筆錄），足見被繼承人之連帶保證人邱秀珍
  　除欠缺管理被繼承人遺產之能力外，亦難期待其得就被繼承人之遺產為妥適管理
  　。再查本件被繼承人蘇保山除本件貸款尚未償清外，尚另有連帶保證債務未償，
  　益見本件遺產管理人未來須執行之職務內容繁雜，非有相當之法律知識無法妥為
  　管理遺產，且上開繼承人均已拋棄繼承，亦均表示無意願擔任被繼承人之遺產管
  　理人，顯然不適宜再選任渠等擔任遺產管理人。
　2.又「納稅義務人死亡，遺有財產者，其依法應繳納之稅捐，應由遺囑執行人、繼
　　承人、受遺贈人或遺產管理人，依法按稅捐受清償之順序，繳清稅捐後，始得分
　　割遺產或交付遺贈」、「遺囑執行人、受遺贈人或遺產管理人，違反前項規定者
　　，應就未清繳之稅捐，負繳納義務」，稅捐稽徵法第十四條第一、二項亦有明定
　　，既本件繼承人均已拋棄繼承，即謂渠等均無意負擔被繼承人遺留之任何財產或
　　債務，若又指定已拋棄繼承權之繼承人擔任遺產管理人，其即有面臨將來須負擔
　　被繼承人稅捐債務之虞，然其又因已經拋棄繼承而未能獲得繼承財產之利益，顯
　　見遽予指定已拋棄繼承之繼承人擔任遺產管理人係與拋棄繼承制度設立之本旨有
　　違。又拋棄繼承既屬民法賦予繼承人之權利，本件繼承人均已拋棄繼承，其與被
　　繼承人之遺產即已無關聯，如再選任其為遺產管理人，命其管理被繼承人之遺產
　　，顯失拋棄繼承之實益，自不適宜指定各該已拋棄繼承之繼承人擔任本件遺產管
　　理人。
  (三)按遺產管理事件具有公益性質，依民法第一千一百八十五條之規定，無人繼承之
    遺產，於清償債權、交付遺贈物後，如有賸餘歸屬國庫，從而無人繼承之遺產若
    有賸餘，終歸國家所取得，反觀不論遺產有無賸餘，均與已拋棄繼承之人無涉，
    是職司國有財產管理之機關擔任該等遺產之遺產管理之人自屬適宜，而不應將此
    責任推由已與遺產無涉之拋棄繼承人負擔。而被繼承人蘇保山之遺產，於遺產管
    理人完成清償債權並交付遺贈物等清算程序前，是否有賸餘，尚無從知悉，又縱
    無賸餘，惟因被繼承人蘇保山遺有不動產，遺產管理人墊付之管理費用及報酬，
    於遺產處分時仍可優先分配歸墊，故由國有財產管理機關擔任被繼承人蘇保山之
    遺產管理人，國庫亦不致因墊付費用而受損害，況國有財產管理機關與被繼承人
    間無利害關係，就遺產管理之有關法律程序亦相當熟悉，具有相當之專業能力足
    以勝任管理職務，由其擔任遺產管理人，既不致對其造成過重之負擔，且可使被
    繼承人蘇保山之遺產儘速分配確定，顯較其他無繼承意願而拋棄繼承之人為適當
    。因此，本院認被繼承人蘇保山之遺產既係在高雄縣境內，自宜指定財政部國有
    財產局台灣南區辦事處為被繼承人蘇保山之遺產管理人。
四、依民法第一千一百五十條，裁定如主文。
中　　　華　　　民　　　國　　九十三　　年　　　八　　　月　　　十六　　日
                              臺灣高雄地方法院家事庭
~B法　　　官　賴文姍
右為正本係照原本作成。
如對本裁定抗告須於裁定送達後十日內向本院提出抗告狀。
中　　　華　　　民　　　國　　九十三　　年　　　八　　　月　　　十六　　日
~B法院書記官　黃國忠
